【裁判字號】    89,台上,5568
【裁判日期】    890921
【裁判案由】    偽造文書
【裁判全文】
最高法院刑事判決                              八十九年度台上字第五五六八號
    上訴人  台灣高等法院檢察署檢察官
    被  告  甲○○
右上訴人因被告偽造文書案件，不服台灣高等法院中華民國八十七年五月十三日第二
審判決（八十六年度上訴字第四二五七號，起訴案號：台灣桃園地方法院檢察署八十
四年度偵續字第一○○號），提起上訴，本院判決如左：
    主  文
原判決撤銷，發回台灣高等法院。
    理  由
本件原判決以公訴意旨略以：被告甲○○係謝阿德之長子，民國七十六年二月二十七
日謝阿德死亡，留有如原判決附表所示之土地、建物、股票等遺產，謝阿德之女謝敏
芷、李謝美惠、謝美育、謝美訓、謝美齡及養女嚴謝春碧均拋棄繼承，獨養女即告訴
人謝阿森未拋棄繼承，被告為謀繼承其父謝阿德大部分遺產，明知告訴人並未同意「
原判決附表編號一至編號十所示之桃園縣大溪鎮○○段三層小段第一二三三號等十筆
土地歸甲○○繼承，編號十一至編號十三所示之同地段一八八四號等三筆土地及其上
建物歸謝阿森繼承，編號十四所示之股票歸謝楊菊繼承」之協議，竟於七十六年四月
間以先辦理其所居住之高雄市○○區○○段六六六地號土地及建物繼承登記手續為由
而取得告訴人印鑑章及印鑑證明後，於七十六年四月間至七十七年一月二十五日間某
日在某不詳處所，盜蓋告訴人印章並偽簽告訴人之姓名在委請代書所擬之「原判決附
表編號一至編號十所示之桃園縣大溪鎮○○段三層小段第一二三三號等十筆土地歸甲
○○繼承，編號十一至編號十三所示之同地段一八八四號等三筆土地及其上建物歸謝
阿森繼承，編號十四所示之股票歸謝楊菊繼承」等內容不實之繼承分割協議書及農地
繼承人承諾書、切結書上，而偽造上開繼承分割協議書、農地繼承人承諾書、切結書
，並於七十七年一月二十五日持上開偽造之分割協議書等有關文書前往桃園縣大溪地
政事務所申請辦理原判決附表編號一至九之土地由被告繼承及編號十一至十三之土地
及其上建物由告訴人繼承之變更登記，使大溪地政事務所負責登記之不知情公務員於
七十七年二月十日將此不實事項登載於職務上所掌之土地及建築改良物登記簿公文書
上，而辦理原判決附表編號一至九所示九筆不動產之所有人謝阿德變更為被告及同附
表編號十一至十三所示三筆不動產之所有人謝阿德變更為告訴人之繼承登記，且據以
核發上開不動產所有權狀，足以生損害於地政機關對於土地及建築改良物登記管理之
正確性及告訴人。因認被告涉犯刑法第二百十六條、第二百十條行使偽造私文書及同
法第二百十四條使公務員登載不實文書罪嫌。惟經審理結果，不能證明被告犯罪，因
而維持第一審諭知被告無罪之判決，駁回檢察官在第二審之上訴，固非無見。
惟查(一)、證人並未親自到庭，僅提出書面以代陳述者，顯與刑事訴訟法係採直接審理
主義及言詞審理主義之本旨有違，依該法第一百五十九條規定，自不得採為認定事實
之證據。原判決以被告之父謝阿德過世，除被告及其母謝楊菊與告訴人謝阿森三人辦
理繼承外，其餘之繼承人謝美惠（即李謝美惠）等人均拋棄繼承，致謝楊菊分得台灣
工礦公司股票、被告分得大溪鎮○○段三層小段第一二三三地號等八筆土地及高雄市
苓雅區○○○街三三六號之房屋及其基地，告訴人分得大溪鎮○○段三層小段第一八
八四地號等三筆土地，已據證人謝楊菊、李謝美惠於偵查中供述屬實，為被告不成立
偽造文書罪理由之一（原判決理由三之(一)）。然卷查謝楊菊及李謝美惠於偵查中曾到
庭作證，檢察官除就告訴人是否會寫自己姓名加以訊問外，另只再訊問李謝美惠：「
為何分三塊地給他（告訴人）﹖」李謝美惠答：「不曉得。」（偵字第三五六三號卷
第四十三頁、第四十四頁正面）。原判決此部分論斷已與卷存資料不盡相符，難謂無
證據上理由矛盾。又謝楊菊於偵查中雖曾具狀陳稱：被告與告訴人達成遺產分割之協
議，由告訴人取得桃園縣大溪鎮○○段三層小段一八八四地號等三筆土地，被告取得
同地段一二三三地號等九筆土地，謝楊菊取得台灣工礦股份有限公司之股票。此項協
議伊本人在簽署協議書前已知悉，告訴人謝阿森亦已同意等語（上揭偵查卷第六十三
頁正面）。但此為該證人在審判外之陳述，且係以書面代陳述，顯無證據能力，原判
決採為論斷之資料，亦有可議。(二)、證據之證明力，雖得由法院以自由判斷，然此項
自由判斷職權之行使，須不違背經驗之法則。原判決以法務部調查局鑑定結果雖認遺
產分割協議書、切結書上之「甲○○」簽名與遺產分割協議書「謝阿森」之筆劃特徵
相似；中華經濟鑑定中心鑑定結果認農地繼承人承諾書及切結書中「謝阿森」之「謝
」字與遺產分割協議書中「甲○○」之謝字應是出自同一人之筆跡。惟謝阿森之簽名
係緊鄰甲○○之簽名後所為，告訴人因識字不多不無模仿甲○○筆跡之可能，告訴人
在偵查中所寫之簽名因無臨摹對象，故與經臨摹之筆跡特徵自然有別，且法務部調查
局之鑑定報告亦指明遺產分割協議書上告訴人「謝阿森」之簽名筆劃顫抖、做作，無
法確認是否為被告所為，僅認部分筆劃特徵相似，此應係告訴人甚少寫字簽名，故在
簽名時有顫抖現象而非故意偽造所致，且告訴人於偵審中之簽名亦有顫抖現象，因認
不能以該二份鑑定報告認定有本件偽造文書之犯行，為被告無罪判決之另一理由（原
判決理由三之(六)）。微論究竟憑何證據認定告訴人係模仿被告之筆跡而簽名，原判決
未詳加說明，且以告訴人甚少寫字簽名，不諳書寫，於簽名時尚且會顫抖，其能否模
仿被告之筆跡而達如鑑定書所說之「相似」，亦非全無疑義而待釐清。又被告雖一再
辯稱遺產分割協議書上「甲○○」之簽名是其本人為之，「謝阿森」之簽名是告訴人
親自為之。惟依卷附之中華經濟鑑定中心鑑定結果認定：附件一（即遺產分割協議書
）之立協議人「甲○○」、「謝阿森」、「謝楊菊」三人，其中謝字內之「言」應是
出自同一人之筆跡（偵續字第一○○號卷第九十四頁）。證人李謝美惠於偵查中證稱
：「（謝阿森）會寫字，我有教過他，我從小就與他同住（大溪鎮）三層一一八號直
到二十三歲出嫁。」（偵字卷第四十三頁背面）。於第一審調查中證稱：「（謝阿森
寫名字）很難看。」經提示遺產分割協議書原本之簽名訊問其「謝阿森這三字有像他
（謝阿森）寫的嗎﹖」答：「不是他寫的。」另提示八十四年三月二十七日及八十五
年一月十五日偵訊筆錄謝阿森之簽名訊問其是否為謝阿森簽的名字，均答：「是的」
（第一審卷第六十七頁背面、第六十八頁正面）。則被告此部分辯解是否與事實相符
，亦非無研究審酌之餘地。乃原判決對此未詳加調查究明，對上開鑑定意見及證人之
證言，取捨之情形，亦未加以說明，遽為上開論斷，自有可議。檢察官上訴意旨指摘
原判決不當，尚非全無理由，應認仍有撤銷發回更審之原因。被告被訴涉犯刑法第二
百十四條之罪嫌，公訴意旨係以與行使偽造私文書部分為裁判上一罪起訴，基於審判
不可分原則，併予發回。
據上論結，應依刑事訴訟法第三百九十七條、第四百零一條，判決如主文。
中      華      民      國    八十九    年      九      月    二十一    日
                              最高法院刑事第五庭
                                  審判長法官  董  明  霈
                                        法官  丁  錦  清
                                        法官  林  茂  雄
                                        法官  張  祺  祥
                                        法官  劉  介  民
      右正本證明與原本無異
                                              書  記  官
中      華      民      國    八十九    年      九      月    二十八    日


司法院資訊處製作；財團法人民間司法改革基金會備份。
